最高法院刑事判決　　　　　　　　　　　　　　　九十三年度台上字第一八七九號
　　上　訴　人　甲○○　男 民.
　　　　　　　　乙○○　男 民.
　　共　　　同
　　選任辯護人　李永然律師
　　　　　　　　林雯澤律師
　　上　訴　人　丙○○　男 民.
　　選任辯護人　李永然律師
　　　　　　　　李雯澤律師
　　　　　　　　林開福律師
右上訴人等因侵占案件，不服台灣高等法院中華民國九十一年十二月三十一日第二審
判決 (八十七年度上易字第六一九二號，起訴案號：台灣士林地方法院檢察署八十七
年度偵字第一００七九、一０七四九號)，提起上訴，本院判決如左：
    主  文
原判決撤銷，發回台灣高等法院。
    理  由
本件原判決認定：上訴人甲○○法號「藥惠法師」，長期以廣播、演講方式招攬信眾
，其先以私人資金購入位於台北市北投區之「情人廟」，並將不動產產權登記於其子
即上訴人丙○○、乙○○及另子李明宗三人名下，且更名為「照明淨寺」（或稱「照
明寺」）後，又於民國七十九年四月間以李明宗名義，購入位於苗栗縣大湖鄉○○段
七四五地號等五十三筆土地，以供日後申請興建「佛陀山大金佛寺」（或稱「大金佛
寺」）之用。而甲○○見其信眾為數眾多，乃於八十年十一月十一日在台北市○○○
路一九三號三樓成立社團法人中華民國佛陀照明天下功德會（下稱功德會），由甲○
○擔任理事長、其長子丙○○為常務理事、長媳侯梅華（未據起訴）為監事、三子乙
○○為理事；功德會設有五個該會專用帳戶，並將功德會會員所繳納之會費、以及會
員與一般社會大眾所捐獻之款項存入該等專用帳戶內。甲○○並自八十一年八月間起
，先後成立台北、桃園、新竹、台中、嘉義、台南、高雄「孝道講堂」，「孝道講堂
」工作人員均係由功德會支薪聘僱，且各地「孝道講堂」均兼為功德會當地辦事處而
屬於功德會之組織，功德會並於上址接受信眾之捐款；而功德會會員或社會一般信眾
之捐款方式為，直接至金融機關以劃撥方式匯款至功德會前揭專用帳戶，或前去各地
「孝道講堂」以現金交付工作人員，亦可將現金投入設置於各地「孝道講堂」內之「
功德箱」。詎甲○○、丙○○、乙○○以及侯梅華，均明知信眾前去各地「孝道講堂
」以現金交付工作人員或自行投入功德箱內之款項，係為資助功德會從事佈施濟貧等
活動而為公益款項。然甲○○、丙○○、乙○○及侯梅華因見信眾以上開現金方式捐
款，信眾並不知各該捐款之確實流向及用途，遂共同意圖為自己不法之所有，均基於
公益侵占之概括犯意聯絡，自八十一年八月功德會成立各地「孝道講堂」起，由甲○
○藉電視、廣播、巡迴演講及印製功德會簡介等辦理功德會活動方式，以口頭或書面
簡介方式鼓吹各地信徒捐款予功德會下轄之「大金佛寺」及「孝道講堂」，並俟信徒
前去各地「孝道講堂」以現金捐款後，即由甲○○、丙○○、乙○○及侯梅華自行訂
立區分標準，逕認「大金佛寺」係屬籌建中之私人廟宇，以及「孝道講堂」亦係為私
人廟宇「照明淨寺」所屬機構，故「大金佛寺」助建金與「孝道講堂」現金捐款均非
功德會所有，而指示各地「孝道講堂」不知情之會計人員，將所收得之「大金佛寺」
助建金現金以及功德箱內之現金款項，先匯入前台灣省合作金庫（已改制為合作金庫
銀行）民族支庫不知情之李惠（甲○○之女）活儲第0000000000000
號帳戶（下稱李惠合庫帳戶），再由丙○○、乙○○及侯梅華自李惠帳戶將屬「
孝道講堂」現金捐款存入合庫民族支庫甲○○0000000000000號帳戶（
下稱甲○○合庫帳戶），並將「大金佛寺」助建金存入乙○○使用由不知情之李明宗
所開設之合庫民族支庫0000000000000號帳戶（下稱李明宗合庫帳戶）
，而將功德會所持有之公益款項予以侵占入己（侵占公益款項之時間及明細詳如原判
決附表一、二所示），並將所得供甲○○家族私人提供法院提存擔保免除強制執行、
支付電視弘法費用、定期存款、購買公債等理財使用，以此方式侵占功德會捐款計甲
○○合庫帳戶部分新台幣（下同）二億八千一百六十九萬三千零二十八元、乙○○（
應係李明宗之誤）合庫帳戶部分六千四百九十八萬五千四百七十六元等情，因而撤銷
第一審所為上訴人等均無罪之判決，改判論處上訴人等共同連續意圖為自己不法之所
有，而侵占因公益所持有之物罪刑。固非無見。
惟查：（一）有罪判決書事實欄為適用法律之依據，舉凡與論罪科刑有關之事項均應
明白認定，詳為記載，而後於理由內說明認定犯罪事實所憑之證據及認定之理由，方
始適法。又刑法第三百三十六條第一項之侵占因公益所持有之物罪，必行為人將自己
因公益上之原因而持有之物變易為所有為成立要件；茍該物在他人持有中，即無成立
該罪之餘地。原判決事實欄記載：「甲○○、丙○○、乙○○及侯梅華共同意圖為自
己不法之所有，均基於公益侵占之概括犯意聯絡，指示各地「孝道講堂」不知情之會
計人員，將所收得之「大金佛寺」助建金現金以及功德箱內之現金款項，先匯入李
惠合庫帳戶，再由丙○○、乙○○及侯梅華自李惠帳戶將屬「孝道講堂」現金捐款
存入甲○○合庫帳戶、並將「大金佛寺」助建金存入李明宗合庫帳戶，而將『功德會
所持有之公益款項』予以侵占入己」等語。未言及該等信眾之捐款係由上訴人等所持
有。依上開說明，上開捐款若係由功德會持有而非上訴人等所持有，上訴人等自無成
立公益侵占罪之可能。另該事實欄嗣又記載：「並將所得供甲○○家族私人提供法院
提存擔保免除強制執行、支付電視弘法費用、定期存款、購買公債等理財使用，以此
方式侵占功德會捐款」等語。則上訴人等究係將屬「孝道講堂」、「大金佛寺」之捐
款存入私人帳戶，為侵占方法，抑將上開捐款供甲○○家族私人使用為侵占方法？前
後記載不一，自不足為適用法律之依據。（二）按審理事實之法院對於被告有利及不
利之證據，應一律注意，詳為調查，綜合全案證據資料，本於經驗法則以定其取捨，
並將取捨證據及得心證之理由於判決內詳為說明，方為適法。原判決依憑卷附佛陀照
明天下功德會簡介及證人黃阿彩之證詞，認大金佛寺係功德會轄下之組織【見原判決
理由一｜（七）】。然上訴人等一再辯稱：甲○○係於七十九年四月間以李明宗名義
，購入位於苗栗縣大湖鄉○○段七四五地號等五十三筆土地，以供申請興建「佛陀山
大金佛寺」（或稱「大金佛寺」）之用。嗣於八十年三月間申請建廟許可。該大金佛
寺為寺廟係屬宗教團體。而功德會係於同年十一月間始設立，為公益社團法人。兩者
不論在設立時間、任務目的、組織成員均有所不同，故信徒捐助供佛陀山興建大金佛
寺之助建金，均與功德會無關等語。並提出大金佛寺建廟許可申請書、籌建委員會捐
助暨組織章程、籌建委員會名冊等為證【見原審卷（一）第一八九頁至第一九七頁】
。原審就上開證據未詳予調查審認，亦未於理由內說明摒棄不採之理由。自有判決理
由欠備之疏誤。（三）審理事實之法院，應就在客觀上為認定事實及適用法律基礎之
證據，從各方面詳予調查，以期發現真實，苟就該等證據之調查尚未完備，即行判決
，依刑事訴訟法第三百七十九條第十款規定，即屬當然違法，而足構成撤銷之原因。
原判決係以財政部中區國稅局所製之合庫民族支庫甲○○、李明宗帳戶「每月存入現
金統計表」，資為認定上訴人等侵占之時間及數額之依據。惟查上訴人等一再辯稱該
統計表所載之數額與卷內帳戶資料不符，具狀逐筆指摘，實情如何自有調查釐清之必
要。況該每月存入現金統計表僅足以證明該二帳戶之每月存入現金數額，至於該二帳
戶之存入款項從何而來？是否全係信徒捐款？原判決就此等與認定犯罪事實有關之證
據，未進一步深入調查釐清，詳細說明，遽謂該等存入款項全係信徒捐款而為上訴人
等侵占，顯有查證未盡之疏誤。（四）有罪之判決書，對於被告有利之證據不採納者
，應說明其理由，為刑事訴訟法第三百十條第二款所明定，故對於被告有利之證據，
如不加採納，必須說明其理由，否則即有判決不載理由之違法。原判決認上訴人等自
八十二年十一月起至八十五年三月止，侵占李明宗合庫帳戶之現金存入款項達六千四
百九十八萬五千四百七十六元，然查上訴人等一再辯稱李明宗帳戶內之款項，其資金
流向，大部分均係用於與佛陀山籌建相關之事項，或用於電視弘法，或為定期存款以
謀較高利息，或為節稅及獲得較高收益而購買債券，以善盡管理人之責，並於債券到
期後將本金及利息存回李明宗帳戶，均與信眾捐款目的不相違；部分款項係因照明淨
寺一時周轉需要而借與，屬單純借貸關係，亦作為宗教寺廟之公益使用，不僅於帳證
上載明「借貸」，更於事後返還，上訴人等未將該等捐款用於私人用途。且依原判決
所認，大金佛寺亦為功德會下轄之機構，則用於大金佛寺之籌建相關款項應認係用於
功德會，其無侵占之不法意圖等語。並於一審及原審，均曾提出答辯狀與辯護意旨狀
，列舉證據詳予敘明【見一審卷（二）第四六０頁至四七九頁、第五四八頁至第五五
七頁，原審卷（三）第一九五頁至第一九九頁】。原判決就上開有利上訴人等之證據
未詳加審酌，僅以該等款項存於私人帳戶即認上訴人等有侵占公益款項之犯行，自有
理由欠備之違誤。上訴意旨執以指摘原判決違法，非無理由，應認原判決有撤銷發回
之原因。又原判決不另為無罪之諭知部分，本乎審判不可分原則，應併予撤銷發回。
據上論結，應依刑事訴訟法第三百九十七條、第四百零一條，判決如主文。
中　　　華　　　民　　　國　　九十三　　年　　　四　　　月　　 十五 　　日
                              最高法院刑事第四庭
                                  審判長法官  紀　俊　乾
                                        法官  黃　正　興
                                        法官  劉　介　民
                                        法官  陳　東　誥
                                        法官  黃　一　鑫
      右正本證明與原本無異
                                              書  記  官
中　　　華　　　民　　　國　　九十三　　年　　　四　　　月　　 二十 　　日
                                                                       ：
